臺灣高等法院民事判決
110年度上國易字第15號
上  訴  人  張月英  
訴訟代理人  唐玉盈律師
            王淑琍律師
            謝孟釗律師
上  一  人
之複代理人  羅士翔律師                      
被  上訴人  臺北市政府警察局中正第二分局
法定代理人  吳在堂  
訴訟代理人  陳世瑜  
            顏本源律師

上列當事人間請求國家賠償事件，上訴人對於中華民國110年5月
7日臺灣臺北地方法院109年度國字第5號第一審判決提起上訴，
本院於111年7月6日言詞辯論終結，判決如下：
    主      文
上訴駁回。
第二審訴訟費用由上訴人負擔。
    事實及理由
一、上訴人主張：訴外人楊福財、陳一瑋於民國96年間分別為被
    上訴人所屬交通分隊警員、偵查隊偵查佐，楊福財於處理96
    年9月26日晚間6時許，在臺北市中正區○○路0段000巷巷口之
    車禍肇事逃逸案件（下稱系爭車禍案件）時，因過失將道路
    交通事故肇事逃逸追查表（下稱肇逃追查表）之肇事車輛車
    號錯植為伊所使用之輕型機車車號「000-000」，與臺北市
    政府警察局勤務指揮中心（下稱勤指中心）受理110報案紀
    錄單所載之「000-000」不符；陳一瑋則未就附近監視錄影
    畫面為證據蒐集及保全，且未將其所調查伊使用之行動電話
    門號於案發當日之通聯紀錄移交臺灣臺北地方檢察署（下稱
    北檢）偵辦；另時任被上訴人交通分隊分隊長之楊雅佩在上
    開肇逃追查表上核章，時任被上訴人之分局長蕭龍洋、副分
    局長黃福地、偵查隊副隊長蔡文尊、組員余志宏則分層簽核
    移送書，均有監督不當過失；致伊遭誣指為系爭車禍案件之
    肇事逃逸者，經刑事判決有罪確定。嗣伊聲請再審，經本院
    以106年度再字第1、2號刑事判決認伊未犯過失傷害及肇事
    逃逸罪，而判決伊無罪確定。是系爭車禍案件實與伊無關，
    卻因上開被上訴人人員之行為，致伊歷經司法程序及背負犯
    罪污名，身心俱疲，自101年起即因憂鬱症而前往精神科就
    診治療，且始終受他人以負面眼光對待，健康及名譽遭受不
    法侵害，嗣伊雖獲刑事補償新臺幣（下同）46萬6000元本息
    ，然因健康及名譽受侵害之非財產上損害未得完全補償，爰
    依國家賠償法第2條第2項規定，求為命被上訴人給付伊60萬
    元，並加計自108年5月31日起算法定遲延利息之判決（原審
    為上訴人敗訴之判決，上訴人不服，提起上訴；未繫屬本院
    者，不予贅述）。並於本院上訴聲明：㈠原判決關於駁回上
    訴人後開第二項之訴部分廢棄。㈡被上訴人應給付上訴人60
    萬元，及自108年5月31日起至清償日止，按週年利率5%計算
    之利息。
二、被上訴人則以：本件上訴人所主張之訴訟標的及其原因事實
    ，業經臺灣臺北地方法院（下稱北院）102年度國字第32號
    、本院103年度上國字第21號民事判決，及106年度國再字第
    1號等民事判決確定在案，上訴人仍以與上開確定判決之相
    同原因事實，特定其請求之訴訟標的法律關係為國家賠償法
    第2條第2項之損害賠償請求，縱其於本件另有部分新事實之
    主張，然在相同訴訟標的法律關係下，無非係新攻擊方法，
    仍應受前案確定判決之既判力拘束。其次，上訴人已依刑事
    補償法規定受償46萬6000元本息，且上訴人並未舉證其有何
    不能依刑事補償法受補償之損害，依刑事補償法第37條規定
    ，不得再依國家賠償法求償。又楊福財係於接獲系爭車禍案
    件通報後抵達現場，並依初步調查情形，就訴外人徐慶榮提
    供肇事車輛車牌號碼為「000-000」之證述製作肇逃追查表
    ，徐慶榮並於本院99年度交上更一字第8號刑事案件審理中
    證稱其目睹上開車號之輕型機車撞及系爭車禍案件被害人朱
    秀蘭，故楊福財實無錯植肇事車輛車號之情；另陳一瑋縱未
    將上訴人之通聯紀錄隨案移送北檢，然依上訴人聲請而經本
    院裁定開始之刑事再審案件審判過程，可知該通聯紀錄非上
    訴人獲無罪判決之唯一關鍵證據，況陳一瑋有無違法或不當
    之處，亦經北檢檢察官審酌後，以100年度偵字第390號為不
    起訴處分在案，是其等處理系爭車禍案件，並無上訴人主張
    之過失行為。楊福財及陳一瑋既無過失，則渠所屬主管及其
    他相關人員自亦無疏失等語，資為抗辯。並於本院答辯聲明
    ：如主文所示。
三、查，上訴人前依國家賠償法第10條第1項規定，主張被上訴
    人交通分隊警員楊福財於處理系爭車禍案件時，因過失將肇
    逃追查表中之肇事車輛車牌號碼錯植為其所使用之000-000
    號輕型機車，而被上訴人之偵查隊偵查佐陳一瑋則未就當時
    可能尚存之附近監視錄影畫面為證據蒐集及保全，且未將其
    調查其所使用之行動電話門號於案發當日之通聯紀錄移交北
    檢，致其遭誣指為系爭車禍案件之肇事逃逸者，經刑事判決
    有罪確定，被上訴人應負國家賠償責任之情，以書面請求國
    家賠償，被上訴人於108年5月30日收受後，以108年8月7日
    北市警中正二分行字第1083020054號函覆拒絕賠償等情，有
    國家賠償請求書、被上訴人拒絕賠償函文在卷可稽（見原審
    卷一第143至211頁），復為兩造所不爭執（見本院卷一第16
    4至166頁），堪信為真。
四、本件應審究者為上訴人依國家賠償法第2條第2項，請求被上
    訴人賠償其健康及名譽受不法侵害之非財產損害之精神慰撫
    金60萬元本息，有無理由？
㈠、按民事訴訟法第244條第1項第2款規定「訴訟標的及其原因事
    實」，其規範意旨在於訴訟標的之涵義，須與原因事實相結
    合。而訴訟標的於確定之終局判決中經裁判者，除法律別有
    規定外，有既判力，當事人不得就該法律關係，更行起訴，
    此觀同法第249條第1項第7款及第400條第1項之規定自明。
    次按所謂既判力，不僅關於其言詞辯論終結前所提出之攻擊
    防禦方法有之，即其當時得提出而未提出之攻擊防禦方法亦
    有之。是若原告先後二次對同一被告，依相同請求權基礎，
    而為訴訟上之請求，雖前後所持理由容有不同，但後之理由
    與前之原因事實涵攝之法律關係同一，而屬於前訴訟程序得
    提出而未提出之攻擊方法，則依上開說明，仍應受前訴訟既
    判力拘束，不容更行起訴（最高法院51年度台上字第665號
    、95年度台上字第2925號、101年度台上字第2096號、108年
    度台抗字第797號、110年度台抗字第350號、110年度台上字
    第217號民事判決意旨參照）。準此，確定判決於言詞辯論
    終結時點，就同一原因事實涵攝之法律關係，經當事人已提
    出，或得提出而未提出之其他攻擊防禦方法，均應受其既判
    力之拘束。　　　　
㈡、查上訴人前因系爭車禍案件，經被上訴人移送涉犯刑法第185
    條之4肇事逃逸罪嫌（下稱肇事逃逸部分），北檢檢察官偵
    辦後，以上訴人涉犯上開肇事逃逸部分及刑法第284條第1項
    前段過失傷害罪嫌（下稱過失傷害部分）而提起公訴，經北
    院97年度交訴字第45號刑事判決上訴人無罪，本院97年度交
    上訴字第108號刑事判決撤銷原判決而改判上訴人觸犯過失
    傷害及肇事逃逸罪而各處拘役50日及有期徒刑6月，得易科
    罰金（過失傷害部分未據上訴而確定），最高法院99年度台
    上字第4645號刑事判決將肇事逃逸部分撤銷發回，本院99年
    度交上更㈠字第8號刑事判決仍撤銷北院判決肇事逃逸部分，
    而改判上訴人有罪，處有期徒刑6月，得易科罰金，最高法
    院100年度台上字第4607號刑事判決再就肇事逃逸部分駁回
    上訴人之上訴確定（過失傷害及肇事逃逸部分之確定判決，
    下合稱系爭刑事確定判決），上訴人嗣就系爭刑事確定判決
    合併繳納易科罰金23萬3000元執行完畢等情，除有系爭刑事
    確定判決在卷可參（見原審卷一第85至114頁）外，且經本
    院調閱上開案卷查悉，復為兩造所不爭（見本院卷一第164
    至166頁），堪認屬實。
㈢、嗣上訴人主張其因遭被上訴人之警員誣指涉嫌肇事逃逸部分
    而經刑事判決有罪確定，其權利受不法侵害，依國家賠償法
    第2條第2項規定，訴請被上訴人賠償86萬6704元（含非財產
    上損害之慰撫金70萬元，及其他財產上損害16萬6704元）本
    息，及回復系爭車禍案件偵查卷內之照片證據原狀（下稱系
    爭國賠事件），經北院102年度國字第32號民事判決駁回其
    訴後，上訴人提起上訴，於本院103年度上國字第21號審理
    中，上訴人已主張被上訴人之交通分隊警員楊福財及偵查隊
    偵查佐陳一瑋負責偵辦系爭車禍案件，卻怠於執行職務，未
    調取現場附近之監視錄影影像並燒錄成光碟，陳一瑋並隱匿
    所調取上訴人行動電話通聯紀錄而未移送，致其遭誣指為系
    爭車禍案件之肇事逃逸者，而經法院判決有罪確定，其權利
    受損，其並因憂鬱症等精神疾患至精神科就醫等情，而請求
    國家賠償，惟經本院以上開字號之民事判決駁回其上訴，因
    上訴人未提起第三審上訴而告確定等情，除有卷附上開本院
    判決可稽（見原審卷一第313至323頁）外，且經本院調閱上
    開案卷查明，並為兩造所不爭執（見本院卷一第164至166頁
    ），亦均堪信實。　　
㈣、其後，上訴人就系爭刑事確定判決聲請再審，經本院以105年
    度交聲再字第57、32號刑事裁定開始再審後，再以106年度
    再字第1、2號刑事判決駁回檢察官上訴，因檢察官未就肇事
    逃逸部分提第三審上訴，上訴人之過失傷害及肇事逃逸部分
    均無罪確定（下稱系爭刑事再審案件）；上訴人再依刑事補
    償法規定，就其因系爭刑事確定判決而受刑罰執行請求國家
    補償，經北院依同法第6條第2項規定，以106年度刑補字第1
    3號刑事補償決定，准予返還其所繳納易科罰金2倍金額即46
    萬6000元及自繳納日至返還日止，按週年利率5%計算之利息
    ，並依同法第27條規定，將主文及決定要旨公告、登載公報
    及上訴人所在地之報紙（下稱系爭刑事補償事件）等情，除
    有系爭刑事再審案件裁判、系爭刑事補償決定書在卷足稽（
    見原審卷一第115至142、243至247頁），亦經本院調閱上開
    案卷查知，復為兩造所不爭執（見本院卷一第164至166頁）
    ，堪以認定。
㈤、上訴人嗣就系爭國賠事件之本院確定判決提起再審之訴，並
    為訴之追加，經本院以106年度國再字第1號受理（下稱系爭
    國賠再審事件），上訴人除其於系爭國賠事件已主張之情事
    外，另主張勤指中心就系爭車禍事件受理110報案紀錄單所
    載肇事車輛車號為「000-000」，惟楊福財在肇逃追查表卻
    誤載為「000-000」，亦致其遭誣指為系爭車禍案件之肇事
    逃逸者，經法院判決有罪確定，其受有健康及名譽損害，而
    依國家賠償法第2條第2項規定，請求被上訴人賠償227萬552
    3元本息（除其於系爭國賠事件所請求含慰撫金70萬元及其
    他財產上損害之86萬6704元本息外，另就財產上損害追加請
    求140萬8819元本息，合計227萬5523元）等情，本院以上開
    字號民事判決認上訴人請求慰撫金部分以20萬元為適當，惟
    因未逾系爭補償事件所決定補償之金額，上訴人復未證明其
    尚有不能依刑事補償法受補償之損害，因而駁回其再審及追
    加之訴，因上訴人未提起第三審上訴而告確定等情，除有上
    開本院判決在卷可參（見原審卷一第325至334頁）外，且經
    本院調閱上開案卷查悉，復為兩造所不爭（見本院卷一第16
    4至166頁），亦堪認定。　　
㈥、而上訴人於本件係主張其與系爭車禍案件無關，卻因被上訴
    人之交通分隊警員楊福財在肇逃追查表上誤載肇事車輛車號
    為「000-000」，及被上訴人之偵查隊偵查佐陳一瑋未就當
    時附近監視錄影畫面進行蒐證，且未將所查詢其之行動電話
    門號通聯紀錄移送，暨被上訴人之交通分隊分隊長楊雅佩就
    上開肇逃追查表核章，被上訴人之分局長蕭龍洋、副分局長
    黃福地、偵查隊副隊長蔡文尊及組員余志宏分層簽核移送書
    ，而均有監督不當，致其遭誣指為系爭車禍案件之肇事逃逸
    者，歷經司法程序及背負犯罪污名，身心俱疲，自101年起
    即因憂鬱症前往精神科就診治療，且受他人以負面眼光對待
    ，健康及名譽遭受不法侵害，其所受精神上痛苦之非財產上
    損害，應由被上訴人賠償慰撫金，因而依國家賠償法第2條
    第2項規定，對被上訴人起訴請求國家賠償60萬元本息等情
    。可知，上訴人於本件國家賠償事件中，除上開有關監督不
    當部分之主張外，包括起訴對象、請求權基礎及有關原因事
    實之主張，均核與系爭國賠再審事件相同，此參前述㈢㈤足知
    ，則依前所述，上訴人應受系爭國賠再審事件本院確定判決
    之既判力所拘束。　
㈦、至上訴人於本件雖另稱上開被上訴人相關人員有監督不當情
    事云云。惟上訴人主張其遭誣指為系爭車禍案件之肇事逃逸
    者，致歷經司法程序及背負犯罪污名，健康及名譽遭受不法
    侵害，被上訴人就此應負國家賠償責任，係認若非肇逃追查
    表將肇事車輛車號誤載為其使用之000-000號輕型機車，及
    若即時就附近監視錄影畫面進行蒐證，且將已調取之其行動
    電話門號通聯紀錄移送北檢偵辦，則其將不致遭被上訴人移
    送北檢偵辦肇事逃逸罪嫌，或即使仍經被上訴人移送，然檢
    察官將認其非系爭車禍案件之肇事逃逸者，其當獲不起訴處
    分。即上訴人主張被上訴人應對其負國家賠償責任之原因事
    實，實係被上訴人就肇逃追查表未正確填載、就附近監視錄
    影畫面未即時蒐證、已調取之上訴人行動電話門號通聯紀錄
    未一併移送檢察官審酌，非此等行為究由何特定人參與，況
    若不論此基礎原因事實，亦無從謂楊雅佩、余志宏、蔡文尊
    、黃福地及蕭龍洋有何監督不當可言。足見，上訴人本件主
    張之監督不當之情，為其於系爭國賠再審事件主張上開原因
    事實涵攝之法律關係所及，並非被上訴人另有其他應負國家
    賠償責任之原因事實甚明。
㈧、又上訴人所稱肇逃追查表，於被上訴人就系爭車禍案件以96
    年10月24日北市警中正二分刑字第09631123500號移送書移
    送北檢時，即已附於卷內（見北檢96年度偵字第23191號卷
    第38頁）；另上訴人所稱勤指中心受理110報案紀錄單，亦
    於刑事再審案件中由本院調得並經上訴人閱卷後，上訴人再
    提出影本予系爭國賠再審事件供參（見系爭國賠再審案卷第
    7、9至11頁），是上訴人所謂楊雅佩簽核誤載肇事車輛車號
    之肇逃追查表之事，其於系爭國賠再審事件審理中即知。且
    上訴人於系爭國賠事件本院審理中，已因聲請而得閱覽被上
    訴人就系爭車禍案件之檔存原始案卷（見系爭國賠事件本院
    卷第72、79至82、178頁），上訴人並於刑事再審案件中提
    出其影印自上開檔存原始卷內之移送書稿及通聯紀錄為證（
    見系爭刑案再審之本院105年度交聲再字第32號卷第52、55
    至57頁），是系爭車禍案件之移送書係經蕭龍洋、黃福地、
    蔡文尊及余志宏分層簽核之情，上訴人於系爭國賠再審事件
    中亦已知悉。乃上訴人就上開於系爭國賠再審事件已知而得
    提出之攻擊方法未予提出，自應受系爭國賠再審事件本院確
    定判決之既判力所拘束。
五、從而，上訴人依國家賠償法第2條第2項規定，訴請被上訴人
    給付60萬元，及自108年5月31日起至清償日止按週年利率5%
    計算之利息，不應准許。原審此部分所為上訴人敗訴之判決
    ，理由與本院雖容有不同，惟結論並無二致，仍應予維持。
    上訴人仍執前詞指謫原判決此部分不當，求予廢棄，為無理
    由，應駁回其上訴。
六、本件事證已臻明確，兩造其餘之攻擊或防禦方法及所用之證
    據，經本院斟酌後，認為均不足以影響本判決之結果，爰不
    逐一論列，附此敘明。
七、據上論結，本件上訴為無理由。爰判決如主文。　　
中　　華　　民　　國　　111 　年　　7 　　月　　27　　日
                    民事第九庭   
                        審判長法  官  楊絮雲
                              法  官  郭顏毓 
                              法  官  陳賢德
正本係照原本作成。
不得上訴。
中　　華　　民　　國　　111 　年　　7 　　月　　27　　日
　　　　　　　　　　　　    　書記官  張佳樺